【裁判字號】    89,訴,350
【裁判日期】    900629
【裁判案由】    詐欺等
【裁判全文】
臺灣板橋地方法院刑事判決                          八十九年度訴字第三五號
    公  訴  人  臺灣板橋地方法院檢察署檢察官
    被      告  午○○
                己○○
                戊○○
                辰○○
右列被告等因詐欺等案件，經檢察官提起公訴（八十九年度偵字第六四三號），及移
送併辦（臺灣桃園地方法院檢察署八十九年度偵字第五五二號），本院判決如左：
    主  文
午○○共同常業詐欺，累犯，處有期刑貳年肆月，扣案如附表所示之物均沒收；又收
受贓物，累犯，處有期徒刑肆月，扣案之變造壬○○國民身分證上之「時亦嫻」相片
壹張沒收。應執行有期徒刑貳年陸月，扣案如附表所示之物及變造壬○○國民身分證
上之「時亦嫻」相片壹張均沒收。
己○○共同常業詐欺，累犯，處有期徒刑壹年陸月。扣案如附表所示之物均沒收。
戊○○共同常業詐欺，處有期刑壹年貳月。扣案如附表所示之物均沒收。
辰○○無罪。
    事  實
一、午○○於民國（下同）八十六年間，曾因違反麻醉藥品管理條例及毀損等案件，
    經本院判處有期徒刑四月（違反麻醉藥品管理條例部分）及二月（毀損部分），
    並定其應執行有期徒刑五月確定，同年間復因詐欺及偽造文書等案件，經本院判
    處有期徒刑一年二月（詐欺部分）、三月（偽造文書部分）及三月（偽造文書部
    分），並定其應執行有期徒刑一年六月確定，嗣併執行之，甫於八十八年六月十
    七日執行完畢，己○○曾於八十四年間，曾因竊盜案件，經本院判處有期徒刑八
    月確定，甫於八十八年二月十日執行完畢，二人均猶不知悔改，復與戊○○、時
    亦嫻（另案由本院審理）四人共同意圖為自己不法之所有，並基於常業詐欺之犯
    意聯絡與行為分擔，自八十八年十月初起至同年十二月底止，先由午○○在臺北
    縣三重地區及桃園縣中壢地區，將其赴飾品材料行購買之銀飾以氰化鉀電鍍成金
    飾外觀之方式，製造為假金飾，同時利用斯時對外界事物已全然缺乏知覺、理念
    及判斷作用之辰○○配合彼等行動，再由戊○○駕駛其向汽車租賃公司所租得之
    汽車，分別搭載午○○、己○○、庚○○及辰○○等人，先後赴臺北縣新店、新
    莊、板橋及桃園縣龍潭鄉等地區之當鋪，並持上開假金飾，佯稱彼等持以典當之
    金飾為真品等語，致各該當鋪人員陷於錯誤，而交付典當款項予午○○、己○○
    、庚○○、辰○○等人，計彼等前後詐騙約數十餘次，每次詐財所得約新臺幣（
    下同）一萬餘至二萬元，詐得款項則朋分花用，午○○、己○○、戊○○、庚○○並均賴以為常業，其間午○○並曾於八十八年十月間，在桃園縣中壢市某地，
    拾獲游家正所遺失之國民身分證影本一紙，惟為便於實施典當假金飾行為，竟自
    行意圖為自己不法所有，將該紙國民身分證影本侵占入己，並於同年十月二十九
    日，持該紙國民身分證影本及假金項鍊二條，赴徐丁○○所經營位於桃園縣龍潭
    鄉高平里十五鄰車頭十三號之「瑞龍當鋪」，佯以游家正名義典當飾品，並佯稱
    其所持之假金項鍊為真品，致徐丁○○陷於錯誤辦理典當手續，而交付現金新臺
    幣（下同）一萬八千元予午○○，又辰○○曾於八十八年十二月二十五日下午六
    時許，持假金項鍊及假金手鍊各一條，赴丙○○所經營位於臺北縣板橋市○○路
    ○段九五號之「久揚當鋪」內，佯裝典當真金飾，致丙○○陷於錯誤辦理典當手
    續，而交付現金新臺幣二萬元予辰○○，又戊○○於八十八年十二月十日，赴寅
    ○○所經營位於桃園縣中壢市○○○路○段二十四號之明德小客車租賃有限公司
    （下稱明德公司）內，向該公司承租車號ＧＧ─三九一三號自用小客車一輛（租
    期自八十八年十二月十日十一時四十五分起至同年月十二日十一時四十五分止，
    租期二日，租金每日二千元，並請友人劉得霖〈業經臺灣板橋地方法院檢察署檢
    察官為不起訴處分確定〉擔任連帶保證人），惟戊○○於該車租期屆滿後，為便
    於繼續搭載午○○、己○○、庚○○、辰○○赴各該當鋪從事上開典當假金飾行
    為，竟意圖為自己不法所有，將該車侵占入己，拒不返還明德公司，並將該車充
    作其與午○○、己○○、庚○○等人詐騙當鋪之工具。另午○○於八十八年十二
    月中旬某日，在其當時所承租位臺北縣新莊市○○街五九巷三四號十七樓之居所
    內，明知庚○○所交付之壬○○汽車駕駛執照一枚，係來源不明之贓物（該汽車
    駕駛執照係失主壬○○先前於不詳時地所遺失者），竟仍予收受，同時為掩飾時
    女之通緝犯身分（庚○○斯時另案由臺灣臺北地方法院檢察署通緝中），復與庚○○基於變造特種文書之犯意聯絡與行為分擔，由庚○○將其本人照片一張交予
    午○○，再由午○○於同年月三十一日，在其上開承租處內，將將庚○○照片換
    貼於該汽車駕駛執照之相片欄內，而變造該枚汽車駕駛執照，足以生損害於壬○○及交通監理機關管理汽車駕駛執照之正確性。嗣於八十八年十二月三十一日上
    午十時五十分許，戊○○駕車搭載己○○、辰○○、庚○○，赴辛○○所經營位
    於臺北縣板橋市○○路○段一七八號之「禾鑫當鋪」外，由庚○○持假金項鍊一
    條進入該當鋪內，佯向辛○○典當該條假金項鍊之際，適為辛○○發覺有異報警
    處理，警方據報即於當日上午十一時三十分許趕至該當鋪當場查獲庚○○，並扣
    得午○○所有供時女持以向辛○○詐取現金之假金項鍊一條，旋經警依庚○○之
    供述，於當日下午三時許，在臺北縣新莊市○○路六一五巷口查獲己○○、戊○○及辰○○三人，再循線赴上開午○○租住處內查獲午○○，並扣得上開變造之
    壬○○國民身分證一枚，及午○○所有供其製造假金飾所用之磅秤一個、法碼一
    組、小型電鑽二支、瓦斯噴燈四支、鉗子四支、瑪瑙筆四支、氰化鉀二瓶、銼刀
    三支、水銀一瓶、酒精燈一瓶、夾子一枝、空白保單一本、鐵刷一枝等工具，以
    及午○○所製造預備用以向各該當鋪詐取現金之假金項鍊十六條、假金手鍊八條
    、假金戒子五只、假金墜子四個、假金墜項鍊二條。
二、午○○承前同一常業詐欺之犯意，並與陳志雄（另案由臺灣士林地方法院審理中
    ）、蔡金旋、徐明彰、許弘澤（蔡、徐、許三人所涉詐欺犯行，另由臺灣士林地
    方法院檢察署檢察官偵辦中）基於犯意聯絡與行為分擔，先由午○○於八十八年
    十月十五日晚間，在位於臺北市○○○路之「華大賓館」內，以前述同一方式製
    造假金飾一批後，再於同年月十七日中午十二時許，由許弘澤持午○○所製造之
    上開假金項鍊四條、假金手鍊三條，赴巳○○所經營位於臺北市○○○路○段一
    四九號之「寶福銀樓」內，佯裝出售真金飾，致巳○○陷於錯誤辦理收購手續，
    而交付現金二萬七千八百元，又於同日下午六時許，由陳志雄及徐明章持午○○
    所製造之上開假金項鍊五條，赴丑○○所經營位於臺北市○○○路○段一四一號
    之「昇真銀樓」內，佯裝換購真金飾，致丑○○陷於錯誤辦理換購手續，而交付
    現金二萬三千七百六十二元及真金手鍊二條（重計二兩四錢八分九厘，價值相當
    於三萬六千九百元）予陳、徐二人，斯時，亦由蔡金旋持午○○所製造之假金項
    鍊五條、假金手鍊一條、假金戒指五只，赴子○○所經營位於上開「昇真銀樓」
    旁即同路段一三七之「馨晴銀樓」內，佯裝出售真金飾，致子○○陷於錯誤辦理
    收購手續，而交付現金四萬零一百五十元予蔡金旋，又於同年月十九日下午五時
    許，由陳志雄持午○○所製造之上開假金項鍊四條、金手鍊二條、假金戒指一只
    ，赴甲○○所經營位於臺北市○○○路○段九七號之「王儷銀樓」內，佯裝換購
    真金飾，致甲○○陷於錯誤辦理換購手續，而交付現金三千九百四十元及真金手
    鍊一條（重一兩五錢一分四厘，價值相當於二萬一千九百三十六元）予陳志雄，
    午○○、陳志雄、蔡金旋、徐明彰、許弘澤等人詐得上開財物後，乃予朋分花用
    ，並賴以維生。嗣於八十八年十一月十九日晚間六時三十分許，陳志雄再度持午
    ○○所製造之上開假金項鍊二條、假金手鍊一條，赴上開「寶福銀樓」內，佯向
    巳○○換購該等假金項鍊之際，適遭巳○○識破報警當場查獲，旋經警依陳志雄
    之供述於同日晚間十一時許，在臺北市○○路○街口查獲午○○，並扣得午○○
    所製造預備供陳志雄等人持向各該當鋪詐取現金之假金項鍊六條、假金手鍊二條
    、假金戒指三只，再循線赴前開各該當鋪查訪，並再扣得午○○所有供陳志雄等
    人持以上開當鋪詐取現金所用之假金項鍊二十條、假金手鍊七條、假金戒指六只
    （含上開陳志雄赴「寶福銀樓」佯為換購飾品所持之假金項鍊二條、假金手鍊一
    條一條）。
三、午○○、己○○承前同一常業詐欺之犯意，並與庚○○、李昆憲、呂文忠（時、
    李、呂三人另案由臺灣桃園地方法院檢察署檢察官偵辦）及另二名年籍不詳之成
    年男子基於犯意聯絡與行為分擔，先由午○○依前述方法製造假金飾，再由己○○於八十八年十一月四日晚間七時十分許，持午○○所製造之上開假金項鍊一條
    ，赴卯○○所經營位於桃園縣中壢市○○○路九一０號之「來興當鋪」內，佯裝
    典當真金飾，致卯○○陷於錯誤辦理典當手續，而交付現金四千元予己○○，又
    於同日晚間八時許，由上開一名年籍不詳成年男子，持劉朋輝先前遺失之國民身
    分證一枚（該國民身分證係失主劉朋輝於八十八年十月二十八日，在桃園縣大園
    鄉附近所遺失者）及午○○所製造之上開假金項鍊一條，進入「來興當鋪」內，
    佯以劉朋輝名義典當飾品，並佯稱其所持之假金項鍊為真品，致卯○○陷於錯誤
    辦理典當手續，而交付現金七千元予該名男子，又於同日晚間九時三十分許，由
    上開另名年籍不詳成年男子，持乙○○先前遺失之國民身分證一枚（該國民身分
    證係失主乙○○於八十六年一、二月間，在臺北市○○○路之「麥當勞速食店」
    內所失竊者）及午○○所製造之上開假金項鍊二條，進入「來興當鋪」內，佯以
    乙○○名義典當飾品，並佯稱其所持之假金項鍊為真品，致卯○○陷於錯誤辦理
    典當手續，而交付現金一萬元予該名男子，又於翌日（即同年月五日）晚間八時
    許，由李昆憲持持午○○所製造之上開假金項鍊二條，赴「來興當鋪」內，佯裝
    典當真金飾，致卯○○陷於錯誤辦理典當手續，而交付現金七千元予李昆憲，又
    於同日晚間九時至九時三十分許之間，先由己○○持午○○所製造之上開假金項
    鍊一條，赴癸○○所經營位於同市○○○路○段四０六號之「利民興當鋪」內，
    佯裝典當真金飾，致癸○○陷於錯誤辦理典當手續，而交付現金八千元予己○○
    ，再由上開一名年籍不詳成年男子，持上開劉朋輝國民身分證及午○○所製造之
    上開假金項鍊一條，進入「利民興當鋪」內，佯以劉朋輝名義典當飾品，並佯稱
    其所持之假金項鍊為真品，致癸○○陷於錯誤辦理典當手續，而交付現金四千元
    予該名男子，復由另名年籍不詳成年男子，持上開乙○○國民身分證及午○○所
    製造之上開假金飾，進入「利民興當鋪」內，佯以劉朋輝名義，向癸○○佯稱欲
    典當該金飾真品等語，惟因癸○○發覺有異拒絕辦理典當而未果，又於同日晚間
    十時許，由庚○○持持午○○所製造之上開假金項鍊二條，赴「來興當鋪」內，
    佯裝典當真金飾，致卯○○陷於錯誤辦理典當手續，而交付現金一萬五千元予庚○○。午○○、庚○○、李昆憲、呂文忠及上開二名年籍不詳之成年男子等人詐
    得上開財物後，乃予朋分花用，並賴以維生。嗣於八十八年十一月六日上午十時
    許，呂文忠持午○○所製造之上開假金項鍊一條，赴「來興當鋪」內，佯向卯○○典當該條假金項鍊之際，適遭卯○○識破報警當場查獲，旋經警依呂文忠之供
    述循線查悉上情，並扣得午○○所有供己○○等人持以上開當鋪詐取現金所用之
    上開假金項鍊計十一條（含上開呂文忠赴「來興當鋪」佯為典當所持之假金項鍊
    一條）。
四、案經臺北縣警察局土城分局報請臺灣板橋地方法院檢察署檢察官偵查起訴，暨臺
    灣桃園地方法院檢察署檢察官移送併辦，再經本院依職權向臺灣士林地方法院調
    閱該院八十九年度易字第一一四一號刑事卷宗，併為審理。
    理  由
壹、有罪部分：
一、訊據被告午○○對於右揭事實，均坦承不諱，被告己○○對於犯罪事實欄一之事
    實，固坦承不諱，惟矢口否認有犯罪事實欄三之犯行，辯稱：伊僅有自行赴「來
    興當鋪」及「利民興當鋪」典當金飾二次，並不知悉其餘典當情形，亦不知悉當
    時持以典當之金飾為假金飾云云，另被告戊○○對於侵占上開ＧＧ─三九一三號
    自用小客車之事實，固坦承不諱，惟矢口否認有何常業詐欺犯行，辯稱：伊僅以
    每日三千元至四千元之代價，受僱駕車搭載己○○、庚○○、辰○○等人赴當鋪
    三次，並不知悉有典當假金飾之情事云云。經查：右揭犯罪事實欄一之事實，業
    據被告午○○、己○○於警訊、偵查及本院審理時坦承不諱，並據被告戊○○及
    共犯庚○○亦於警訊時及偵查中供承不諱，核與被害人徐丁○○、丙○○、辛○○、寅○○、壬○○指述之情節相符，並有當票存根聯影本一紙、檯帳紀錄影本
    一份（以上為「久揚當鋪」者）、明德公司汽車出租單繕本一份、贓物認領保管
    單一紙、車籍作業系統查詢認可資料一份（以上為明德公司者）、變造之汽車駕
    駛執照一枚（壬○○）、當票一紙、檯帳紀錄影本一份（以上為「瑞龍當鋪」者
    ）附卷可稽，且有扣案之磅秤一個、法碼一組、小型電鑽二支、瓦斯噴燈四支、
    鉗子四支、瑪瑙筆四支、氰化鉀二瓶、銼刀三支、水銀一瓶、酒精燈一瓶、夾子
    一枝、空白保單一本、鐵刷一枝、假金項鍊十七條、假金手鍊八條、假金戒子五
    只、假金墜子四個、假金墜項鍊二條可資佐證，堪信被告午○○、己○○、戊○○上開自白確與事實相符；至被告午○○、己○○、戊○○、庚○○對於彼等持
    假金飾典當詐取現金之次數及金額等事項，彼此間供述之內容雖互有若干齟齬之
    處，然參核被告午○○於警訊時供稱「（你所得之金錢如何花用？至目前為止詐
    騙幾次？）就我知道已拿了數十條假金鍊騙得二十萬元‧‧‧次數至少在十次以
    上」等語（參見偵查卷第五頁背面及第六頁）、被告己○○於警訊時供稱「你新
    自典當次數為何？幾次成功？）約三十次，約二十次（參見偵查卷第二十四頁）
    、共犯庚○○於警訊時供稱「行騙典當的次數因太多了，我實在記不起來了」等
    語（參見偵查卷第十五頁）、被告午○○於偵查初訊時供稱「從（八十八年）十
    月到現在做了將近一百兩‧‧‧」等語（參見偵查卷第六十八頁背面），彼等向
    「瑞龍當鋪」及「久揚當鋪」詐得款項之金額等節觀之，堪認彼等前後詐騙約數
    十餘次，且每次詐財所得約一萬餘至二萬元，殆無疑問，又被告戊○○雖於本院
    審理時改稱不知悉有典當假金飾情事云云，然其當時既以每日三千元至四千元之
    高薪，受僱駕車搭載己○○、庚○○、辰○○等人赴當鋪，嗣甚且侵占其所承租
    之汽車充作搭載己○○等人赴當鋪之交通工具，實難認其對於午○○等人持假金
    飾典當詐取現金一事竟毫不知情，準此以觀，自堪認被告戊○○嗣於本院審理時
    翻異前供所為前開辯解，純屬事後圖卸推託之詞，要無足採；另卷附扣押物品清
    單雖記載上開扣案之保單一本為「偽造保單一本」（參見偵查卷第一百十三頁）
    ，然質諸被告供稱該等保單係其在飾品材料行所購買之空白保單，乃預備供典當
    假金飾所用之物，均未曾使用或填載等語，經本院當庭勘驗查證結果，該等保單
    確為空白格式之保單，且均未填載或使用，有勘驗筆錄一份附卷可稽（參見本院
    九十年四月十三日訊問筆錄第二頁），堪信被告此部分供述內容確與事實相符，
    是該等保單既均屬未曾使用或填載之空白保單，自難認其為「偽造保單」，卷附
    扣押物品清單就此部分顯屬誤載，從而，亦難認被告午○○就此部分另涉有何等
    偽造文書之犯行，併此敘明。次查：右揭犯罪事實欄二之事實，業據被告午○○
    於警訊、偵查及本院審理時坦承不諱，核與共犯陳志雄於警訊時及偵查初訊時供
    述之內容相符，並經被害人丑○○、子○○、甲○○、巳○○指述綦詳，且有贓
    物認領保管單影本一份、金飾來源證明書影本一份、保單影本三份、金飾買入登
    記簿影本一紙、臺北市金銀珠寶商業同業公會收購金飾證明單影本三紙、贓證物
    保管清單影本一紙、臺北市金銀珠寶商業同業公會八十八年十月二十九日（八八
    ）北市銀商圓字第一三五號鑑定函文（含委託鑑定表）影本一份附卷可稽，堪信
    被告午○○上開自白確與事實相符。再查：右揭犯罪事實欄三之事實，業據被害
    人即「來興當鋪」負責人卯○○及「利民興當鋪」負責人癸○○指訴綦詳，核與
    共犯呂文忠於警訊時供述之情節相符，並有「來興當鋪」檯帳影本二紙、「利民
    興當」鋪檯帳影本一紙、劉朋輝國民身分證影本一份、乙○○國民身分證影本一
    份、扣押物品清單影本一份附卷可稽，被告己○○雖辯稱其僅有自行赴「來興當
    鋪」及「利民興當鋪」典當金飾二次云云，然依卷附「來興當鋪」及「利民興當
    鋪」檯帳影本所載內容觀之，其於八十八年十一月四日，確有被告己○○及另二
    名分持劉朋輝、乙○○國民身分證之年籍不詳成年男子，先後緊接赴「來興當鋪
    」典當假金飾，旋於翌日又有李昆憲、庚○○先後緊接赴該當鋪典當假金飾，同
    日被告己○○復與一名持劉朋輝國民身分證之年籍不詳成年男子先後緊接赴「利
    民興當鋪」典當假金飾，參諸被告己○○與庚○○、李昆憲、呂文忠等人均為朋
    友關係一節，復據被告己○○自承在卷（參見卷附臺灣桃園地方法院檢察署八十
    九年度偵字第五五二號偵查卷影本第四九頁），實難認被告己○○對於庚○○、
    李昆憲、呂文忠及上開二名年籍不詳成年男子，先後持假金飾赴「來興當鋪」及
    「利民興當鋪」典當詐取現金一事，竟毫不知情，準此以觀，堪認被告己○○此
    部分辯解，顯屬事後圖卸推託之詞，要無足採。綜上所述，本件事證已明確，被
    告午○○、己○○、戊○○三人上開犯行，均洵堪認定。
二、核被告午○○所為，係犯刑法第三百四十條之常業詐欺罪、同法第三百三十七條
    之侵占遺失物罪、同法第三百四十九條第一項之收受贓物罪、同法第二百十二條
    之變造特種文書罪；被告己○○所為，係犯刑法第三百四十條之常業詐欺罪；被
    告戊○○所為，係犯刑法第三百四十條之常業詐欺罪、同法第三百三十五條第一
    項之侵占遺失物罪。被告午○○、己○○、戊○○與時亦嫻四人間，就犯罪事實
    欄一所示之常業詐欺犯行部分，有犯意聯絡與行為分擔，均為共同正犯；被告午
    ○○與陳志雄、蔡金旋、徐明彰、許弘澤五人間，就犯罪事實欄二所示之常業詐
    欺犯行部分，有犯意聯絡與行為分擔，均為共同正犯；被告午○○、己○○與庚○○、李昆憲、呂文忠及犯罪事實欄三所示之二名年籍不詳成年男子七人間，就
    犯罪事實欄三所示之常業詐欺犯行部分，有犯意聯絡與行為分擔，均為共同正犯
    ；被告午○○與時亦嫻二人間，就犯罪事實欄一所示之變造特種文書犯行部分，
有犯意聯絡與行為分擔，均為共同正犯。被告午○○、己○○、戊○○三人，就
    犯罪事實欄一所示利用斯時對外界事物已全然缺乏知覺、理念及判斷作用之被告
    辰○○實施常業詐欺犯行部分，係利用無責任能力之人實施犯罪，均為間接正犯
    。被告午○○所犯上開常業詐欺與侵占遺失物二罪間，以及其所犯上開收受贓物
    與變造特種文書二罪間，分別具有目的、手段之關係，均為牽連犯，應分別依刑
    法第五十五條後段之規定，從一重之常業詐欺罪及收受贓物罪處斷，至其所犯常
    業詐欺與收受贓物二罪間，犯意各別，行為互殊，應分論併罰（公訴意旨認被告
    午○○所犯上開四罪間，具有方法結果之牽連關係，容有誤會）；被告戊○○所
    犯上開常業詐欺與侵占二罪間，亦具有目的、手段之關係，為牽連犯，應依刑法
    第五十五條後段之規定，從一重之常業詐欺罪處斷。公訴人雖未就犯罪事實欄二
    （即本院依職權向臺灣士林地方法院調閱該院八十九年度易字第一一四一號刑事
    案卷部分）及犯罪事實欄三（即併辦部分─臺灣桃園地方法院檢察署八十九年度
    偵字第五五二號）部分提起公訴，惟該等部分既與原起訴論罪部分具有實質上一
    罪（包括一罪─常業詐欺罪）之裁判上一罪關係，依審判不可分原則，乃為起訴
    效力所及，本院自得併予審究。末查被告午○○於八十六年間，曾因違反麻醉藥
    品管理條例及毀損等案件，經本院判處有期徒刑四月（違反麻醉藥品管理條例部
    分）及二月（毀損部分），並定其應執行有期徒刑五月確定，同年間，復因詐欺
    及偽造文書等案件，經本院判處有期徒刑一年二月（詐欺部分）、三月（偽造文
    書部分）及三月（偽造文書部分），並定其應執行有期徒刑一年六月確定，嗣併
    執行之，甫於八十八年六月十七日執行完畢，被告己○○於八十四年間，曾因竊
    盜案件，經本院判處有期徒刑八月確定，甫於八十八年二月十日執行完畢，有臺
    灣高等法院檢察署刑案紀錄簡覆表二份附卷足憑，彼等於有期徒刑執行完畢後五
    年內，再犯本件有期徒刑以上之罪，均為累犯，應分別依刑法第四十七條規定加
    重其刑。爰審酌被告午○○、己○○、戊○○三人為貪圖私利，竟以製造假金飾
    向當鋪典當或換購真品之方式詐取財物，且賴以為生，被告午○○及戊○○尚分
    別以侵占他人遺失證件及侵占承租汽車之方式遂行彼等常業詐欺犯行，另被告午
    ○○復變造他人證件俾友人得以掩飾真正身分，凡此所為，非但令各被害人蒙受
    諸多不便及損失，亦嚴重危害社會治安，此外，並參酌彼等犯罪之動機、目的、
    手段、所生危害及犯罪後之態度等一切情狀，分別量處如主文所示之刑，並就被
    告午○○部分定其應執行之刑，以示懲戒。
三、扣案如犯罪事實欄一所示之假金項鍊一條、磅秤一個、法碼一組、小型電鑽二支
    、瓦斯噴燈四支、鉗子四支、瑪瑙筆四支、氰化鉀二瓶、銼刀三支、水銀一瓶、
    酒精燈一瓶、夾子一枝、空白保單一本、鐵刷一枝，均係被告午○○所有供其與
    被告己○○、戊○○犯同欄一所示常業詐欺罪所用之物，業據被告午○○供明在
    卷，至同欄一所示之假金項鍊十六條、假金手鍊八條、假金戒子五只、假金墜子
    四個、假金墜項鍊二條，則均係被告午○○所有供其犯同欄一所示常業詐欺罪預
    備之物，復據其供明在卷，爰分別依刑法第三十八條第一項第二款前、後段規定
    宣告沒收。又如犯罪事實欄二所示之查扣假金項鍊二十條、假金手鍊七條、假金
    戒指六只，均係被告午○○所有供其與陳志雄、蔡金旋、徐明彰、許弘澤等人犯
    同欄二所示常業詐欺罪所用之物，業據被告午○○供明在卷，至同欄二所示之查
    扣假金項鍊六條、假金手鍊二條、假金戒指三只，則均係被告午○○所有供其犯
    同欄二所示常業詐欺罪預備之物，復據其供明在卷，爰分別依刑法第三十八條第
    一項第二款前、後段規定宣告沒收。再如犯罪事實欄三所示之查扣假金項鍊十一
    條，均係被告午○○所有供其與被告己○○及庚○○、李昆憲、呂文忠、上開年
    籍不詳二名成年男子等人犯同欄三所示常業詐欺罪所用之物，業據被告己○○供
    明在卷，爰均依刑法第三十八條第一項第二款前段規定宣告沒收。另扣案之變造
    壬○○國民身分證上之「時亦嫻」相片壹張，係共犯時亦嫻所有供其與被告午○○犯上開變造特種文書罪所用之物，爰依刑法第三十八條第一項第二款前段規定
    宣告沒收。末查被告午○○於八十八年十二月三十一日下午三時許，為警在其上
    開承租住處內查獲之際，雖一併扣得「寶祥珠寶銀樓」印章一枚，惟質諸被告午
    ○○堅陳該枚印章係友人偶拾獲留置於其住處者等語，經本院本院當庭勘驗查證
    結果，該枚印章確為一外觀陳舊、刻痕中留有陳舊性紅色印泥痕跡之印章（參見
    本院九十年四月十三日訊問筆錄第二頁），堪信被告此部分供述內容尚非子虛，
    是本件既無積極事證足資證明該枚印章與被告午○○所犯上開各罪間具有何等關
    聯性，爰不予宣告沒收，併此敘明。
四、移送併辦部分另以：(1)被告午○○於八十九年八月初，在臺北市萬華區，明知年
    籍不詳之龍姓男子所持有之吳思璁國民身分證一枚，係來路不明之贓物（該國民
    身分證係失主吳思璁於八十九年三月中旬，在臺北縣三重市○○路統一超商店內
    遺失者），竟仍以三千元之價格，向該名龍姓男子故買該枚國民身分證，並為掩
    飾其通緝身分，將其購得之該枚國民身分證持往臺北縣樹林市○○路二七三巷六
    號四樓，以換貼其自身相片之方式，變造該枚國民身分證，持以行使，足以生損
    害於吳思璁本人及戶政機關對於國民年籍資料管理之正確性，嗣於八十九年九月
    二日十九時許，為警在臺北市萬華區○○○路與和平足路查獲，並扣得上開其所
    變造之吳思璁國民身分證一枚，因認被告午○○涉有刑法第三百四十九條第二項
    之故買贓物罪嫌及同法第二百十六條、第二百十二條之行使變造特種文書罪嫌云
    云（臺灣板橋地方法院檢察署八十九年度偵字第一六六四０號）。(2)被告午○○
    ，於八十九年五月十八日下午六時許，持其製造之假金項鍊一條，赴林進南所任
    職位於臺南縣永康市○○路三０八號之「廣盈當鋪」內，佯裝典當真金飾，致林
    進南陷於錯誤辦理典當手續，而交付現金一萬元予午○○，因認被告午○○涉有
    詐欺罪嫌云云（臺灣臺南地方法院檢察署八十九年度偵字第六三三六號）。(3)被
    告午○○與一真實姓名年籍不詳之成年女子基於犯意聯絡與行為分擔，於八十九
    年七月三十日晚間九時許，由午○○騎乘機車搭載該名女子至王學棟所經營位於
    臺南縣永康市○○路二四四號之「利群當鋪」前，由該名女子持陳佩玲先前失竊
    之國民身分證一枚（該國民身分證係失主陳佩玲於八十七年二月十六日，在臺北
    縣蘆洲市某菜市埸巾所失竊者）及午○○以前述方法製造之假金項鍊一條，進入
    該當鋪內，佯以陳佩玲義典當飾品，並佯稱其所持之假金項鍊為真品，致王學棟
    陷於錯誤辦理典當手續，而交付現金九千元予該名女子，被告午○○復於同年七
    月三十一日上午九時許，持阮青潭先前遺失之國民身分證一枚（該枚國民身分證
    係失主阮青潭於八十九年七月八日，在臺北縣土城市區所遺失者）及其製造之假
    金項鍊一條，赴王學棟所經營之上開當鋪內，佯以阮青潭義典當飾品，並佯稱其
    所持之假金項鍊為真品，致王學棟陷於錯誤辦理典當手續，而交付現金五千元予
    午○○，因認被告午○○涉有詐欺等罪嫌云云（臺灣臺南地方法院檢察署九十年
    度偵字第八二三號）。惟查：(1)被告午○○所犯本件收受贓物罪及變造特種文書
    罪，與前述移送移送併辦部分之故買贓物及行使變造特種文書犯行，兩者間犯罪
    構成要件不同，罪名互異，亦無何等連續犯關係（行使變造特種文書犯行中之變
    造特種文書低度行為，已為其行使之高度行為所吸收，不另論罪，無法再行論罪
    或與另一獨立之變造特種文書罪論以連續犯），且目的迴異（被告午○○變造壬○○國民身分證係為掩飾友人時亦嫻之通緝身分，嗣因被告午○○自身亦遭通緝
    ，其乃另行起意購買吳思璁國民身分證，並加以變造行使），自難認此併辦部分
    與本件原起訴論罪部分具有何等裁判上一罪關係，其既非原起訴效力範圍所及，
    本院乃不得併予審究，應退由檢察官另行偵辦，併此敘明。(2)被告午○○因犯本
    件常業詐欺等罪，經警於八十八年十二月三十一日查獲，並移送臺灣板橋地方法
    院檢察署由檢察官偵訊後，旋於八十九年一月一日由該署檢察官向本院聲請羈押
    獲准，嗣經同署檢察官偵查終結向本院提起公訴，於八十九年二月二十九日連同
    羈押中之被告午○○送審繫屬本院，經本院訊問後，仍諭令被告午○○羈押，迄
    八十九年三月十七日，始因被告午○○已無繼續羈押必要，由本院諭知准予其具
    保，而將被告午○○釋放等情，有本案偵、審卷宗可稽，而被告午○○於本院另
    案（即本院八十九年度易字第三四一三號被告午○○詐欺案件）審理中復供稱「
    （另案）八十八年十二月三十一日被抓，‧‧‧（前案被抓收押中，就想要出來
    後在做嗎？）沒有，那時只想找一正當工作，找了一個多月都沒找到，有去一噴
    漆工廠找，但不適合‧‧‧」等語，有該案判決書一份附卷可稽（參見理由欄四
    ），足見被告因本案羈押二月餘之久，於羈押期間已有改過之心，欲日後尋得一
    份正當工作，並未思及日後再從事以假金飾詐取財物之犯行，且嗣其具保外出後
    ，亦曾實際尋得一份噴漆工作，綜上以觀，自堪認被告午○○於本案犯行之後，
    純係另行起意再犯上開併辦(2)(3)部分之詐欺犯行，從而，自難認此等併辦部分與
    本件原起訴論罪部分具有何等裁判上一罪關係，其既非原起訴效力範圍所及，本
    院乃不得併予審究，應退由檢察官另行偵辦，併此敘明。
貳、無罪部分：
一、公訴意旨另以：被告辰○○與被告午○○、己○○、戊○○及女子時亦嫻等人共
    同意圖為自己不法之所有，並基於常業詐欺之犯意聯絡與行為分擔，自八十八年
    十月初起至同年十二月底止，先後為犯罪事實欄一所示之常業詐欺犯行，因認被
    告辰○○涉有刑法第三百四十條之常業詐欺罪嫌云云。
二、按心神喪失人之行為，不罰，刑法第十九條第一項定有明文；又行為不罰者，應
    諭知無罪之判決，刑事訴訟法第三百零一條亦定有明文。
三、經查：右揭被告辰○○實施常業詐欺犯行之客觀事實，業據被告辰○○供明在卷
    ，核與被告午○○、己○○、戊○○及共犯時亦嫻供述之內容相符，並經被害人
    丙○○、辛○○指述無訛，且有卷附「久揚當鋪」之當票存根聯、檯帳紀錄影本
    各一份及扣案如犯罪事實欄一所示之物可資佐證，本件事證已臻明確，被告辰○○常業詐欺犯行洵堪認定。惟查：被告辰○○患有「精神分裂病」，業據其提出
    臺北市立陽明醫院診斷證明書一份在卷足憑，嗣經本院依職權函請臺北市立陽明
    醫院就被告辰○○於本件犯罪行為當時之精神狀態是否正常施以精神鑑定結果，
    亦認被告辰○○於實施本件犯罪行為時，因受幻聽及被控制妄想之影響，其已無
    自主之行為能力，應達於心神喪失程度，有該醫院八十九年七月十日北市陽醫精
    字第八九六０四三三七００號函送之精神鑑定報告書一份附卷可稽，足見被告黃
    恰民於本件犯罪行為當時之精神狀態確已達心神喪失程度，其為心神喪失之人至
    明，依首揭意旨，被告之行為不罰，自應諭知無罪之判決。
四、依前揭精神鑑定報告書記載內容，被告辰○○所表現之精神病態，僅為受幻聽及
    被控制妄想之影響，而造成其無自主行為能力之心神喪失狀態，足見其對於社會
    造成之危險程度尚非嚴重，本院權衡被告黃恰民利益及社會治安之輕重，認其尚
    無施以監護治療之必要，爰不併予宣告令入相當處所施以監護，併此敘明。
據上論斷，應依刑事訴訟法第二百九十九條第一項前段、第三百零一條第一項，刑法
第二十八條、第三百四十條、第三百三十七條、第三百四十九條第一項、第二百十二
條、第三百三十五條第一項、第五十五條後段、第四十七條、第五十條第五款、第三
十八條第一項第二款，罰金罰鍰提高標準條例第一條前段，判決如主文。
本案經檢察官謝宗甫及蔡傳侯庭執行職務
中      華      民      國       九十       年     六     月    二十九  日
                                        臺灣板橋地方法院刑事第二庭
                                            法  官  王  屏  夏
右正本證明與原本無異。
如不服本判決，應於判決送達後十日內，向本院提出上訴狀。
                                            書記官  楊  璧  華
中      華      民      國       九十       年     七     月      二    日
附錄本案論罪科刑法條全文：
刑法第二百十二條：
偽造、變造護照、旅券、免許證、特許證及關於品行、能力、服務或其他相類之證書
、介紹書，足以生損害於公眾或他人者，處一年以下有期徒刑，拘役或三百元以下罰
金。
刑法第三百三十五條：
意圖為自己或第三人不法之所有，而侵占自己持有他人之物者，處五年以下有期徒刑
、拘役或併科一千元以下罰金。
前項之未遂犯罰之。
刑法第三百三十七條：
意圖為自己或第三人不法之所有，而侵占遺失物、漂流物或其他離本人所持有之物者
，處五百元以下罰金。
刑法第三百四十條：
以犯前條之罪為常業者，處一年以上七年以下有期徒刑，得併科五千元以下罰金。
刑法第三百四十九條：
收受贓物者，處三年以下有期徒刑、拘役或五百元以下罰金。
搬運、寄藏、故買贓物或為牙保者，處五年以下有期徒刑、拘役或科或併科一千元以
下罰金。
因贓物變得之財物，以贓物論。
附表：
 １ 扣案如犯罪事實欄一所示之假金項鍊一條、磅秤一個、法碼一組、小型電鑽二支
    、瓦斯噴燈四支、鉗子四支、瑪瑙筆四支、氰化鉀二瓶、銼刀三支、水銀一瓶、
    酒精燈一瓶、夾子一枝、空白保單一本、鐵刷一枝、假金項鍊十六條、假金手鍊
    八條、假金戒子五只、假金墜子四個、假金墜項鍊二條
 ２ 如犯罪事實欄二所示之查扣假金項鍊二十六條、假金手鍊九條、假金戒指九只
 ３ 如犯罪事實欄三所示之查扣假金項鍊十一條


司法院資訊處製作；財團法人民間司法改革基金會備份。
